【裁判字號】    94,簡上,28
【裁判日期】    951206
【裁判案由】    確認經界
【裁判全文】
臺灣雲林地方法院民事判決              94年度簡上字第28號
上  訴  人  丁○○
訴訟代理人  林金陽律師
被上訴人    丙○○
訴訟代理人  甲○○
被上訴人    乙○○
上列當事人間請求確認經界事件，上訴人對於中華民國94年4 月
8 日臺灣雲林地方法院虎尾簡易庭93年度虎簡字第114 號第一審
判決提起上訴，本院於民國95年11月22日言詞辯論終結，判決如
下：
    主  文
上訴駁回。
第二審訴訟費用由上訴人負擔。
    事實及理由
一、上訴人於原審起訴主張：上訴人所有坐落重測前雲林縣虎尾
    鎮○○段205-2 、205-8 地號土地（重測後為同鎮○○段52
    2 地號），與被上訴人丙○○、乙○○前於民國92年12月間
    向訴外人陳王寶玉買受取得，坐落重測前同段205-17、205-
    23地號土地（重測後為同鎮○○段519 地號）相鄰（以下均
    僅稱段名），並均係於72年5 月24日經台灣高等法院台中分
    院（以下簡稱：台中高分院）以70年度上字第1499號分割共
    有物確定判決，分割自分割前虎尾段205-2 、205-8 地號土
    地。依上開分割共有物判決所定之分割方法，上訴人係分得
    如附圖一所示編號「甲」之位置，面積為28平方公尺，且與
    如附圖一所示編號「乙」由訴外人陳王寶玉分得土地，所相
    鄰與道路接連之經界線為直角。然雲林縣政府於85年間實施
    地籍圖重測時，陳王寶玉與分得如附圖一所示編號「丙」之
    土地（重測前同段205-18地號）所有人李文杰，竟以土地使
    用現況指界，導致「地籍圖上面臨道路寬度」與「實際面臨
    道路寬度」不符，而滋生陳王寶玉、李文杰就實際寬度多出
    51公分不知何人所有之糾紛，進而興訟（案號：鈞院86年度
    訴字第556 號民事判決、台灣高等法院台南分院88年度上字
    第140 號民事判決）。事實上，該面寬51公分為上訴人所有
    ，此觀重測後之新地籍圖，上訴人與被上訴人上開相鄰土地
    接連道路部分之經界線，已非直角，且面積亦減縮為26.87
    平方公尺；另依台灣省建築師公會雲林辦事處就分割後之複
    丈原圖為鑑定，上訴人分配之「甲」地面寬，亦減少53公分
    ；再依上訴人所提66年6 月20日之地籍圖謄本所示，上訴人
    連同所有重測前同段202-50、202-60地號土地之面寬，應為
    10.1公尺，但經原審法官實地丈量，卻僅9.855 公尺，寬度
    顯然減少24.5公分。對該短少部分，實係地政機關於實施重
    測時，未參照舊地籍圖及上開共有物分割判決附圖之經界線
    施測所致，惟被上訴人卻不同意以上開共有物分割判決所示
    之經界線為界，爰提出土地登記謄本、地籍圖謄本、上開共
    有物分割判決及現場相片等件為證，訴請確認經界等語。
    並於原審聲明：(一)確定上訴人所有重測前虎尾段205-2 、20
    5-8 地號土地，與被上訴人共有重測前同段205-17、205-23
    地號土地之經界如附圖二所示A-B-C-D之連接線為經界。(二)
    訴訟費用由被上訴人負擔。
二、被上訴人於原審則以：被上訴人係於92年間向前手陳王寶玉
    購得現有重測前虎尾段205-17、205-23地號土地，並經向地
    政機關申請鑑界後始於其上建屋，且當時被上訴人亦將占用
    上訴人土地部分之建物拆除，並將該部分之土地交還上訴人
    ，現今應已無占用上訴人土地之問題。至於新地籍圖是否有
    誤差，被上訴人則不清楚，且重測後，被上訴人之土地面積
    亦有減少，如再要求被上訴人退讓土地，實屬無理。何況，
    上訴人如對該土地重測有異議，亦應早在重測後之86年間即
    提出，不應至今始為訴訟等語，資為抗辯。
    並於原審聲明：(一)上訴人之訴駁回。(二)訴訟費用由上訴人負
    擔。
三、原審判決兩造所有上開土地之經界，應以如附圖三內政部土
    地測量局93年5 月27日鑑定圖所示A-B-C-D 點之連接線為經
    界。上訴人不服，提起上訴，除援用原審之陳述及舉證外，
    補稱：按共有物之分割，經分割形成判決確定者，即生共有
    關係終止及各自取得分得部分所有權之效力。最高法院51年
    台上字第2641號判例明揭斯旨。系爭虎尾段205-2 、205-8
    地號土地，與同段205-17、205-23地號土地，係經台中高分
    院於72年5 月24日以70年度上字第1499號判決逕為分割，其
    中205-2 、205-8 地號土地係由上訴人取得，205-17、205-
    23地號土地，則分歸由被上訴人之前手陳王寶玉取得，並均
    辦理共有物分割登記在案。是關於兩造系爭土地之經界，自
    應以上開共有物分割判決所定之分割位置為界。既然依上開
    共有物分割判決附圖所示，系爭土地臨接道路之經界線係呈
    直角，即使按原審調取該分割判決之分割原圖當庭測量，該
    經界線夾角亦有88.5度，然重測後新地籍圖所繪示之經界線
    夾角竟僅約83度，致上訴人臨接道路之經界線變成不是直角
    ，且臨路面寬原約2.25公尺，減為約剩2 公尺，面積亦從原
    有之28平方公尺，減縮為26.87 平方公尺。究其原因，實係
    地政機關於實施重測時，未參照舊地籍圖及上開共有物分割
    判決附圖之經界線施測所致。是本件兩造系爭土地之經界線
    ，應以上開共有物分割判決所憑分割原圖之經界線為界，亦
    即以如附圖四內政部土地測量局95年9 月13日補充鑑定圖(一)
    所示A-2-3-4 點之連接線為經界，始為真實等語。
    並於本院聲明：(一)原判決廢棄。(二)上開廢棄部分，確定上訴
    人所有坐落雲林縣虎尾鎮○○段522 地號土地（重測前為虎
    尾段205-2 、205-8 地號），與被上訴人共有坐落同段519
    地號土地（重測前為虎尾段205-17、205-23地號）之經界，
    以如附圖四內政部土地測量局95年9 月13日補充鑑定圖(一)所
    示A-2-3-4 點之連接線。(二)第一、二審訴訟費用由被上訴人
    負擔。
四、被上訴人對於上訴人之上訴，除援用原審之陳述及舉證外，
    均補稱：被上訴人買受之仁愛段519 地號土地，其面積原為
    163 平方公尺，於重測後亦減縮為158.21平方公尺，被上訴
    人乃按該地政機關測定之範圍行使權利，並未占用上訴人之
    系爭土地。且原審就兩造之經界，已現場勘驗，並實地丈量
    店面之實際寬度，復囑託內政部土地測量局作成鑑定書，核
    無不符，是本件以重測後之地籍線為兩造之經界，並無不當
    。原審判決至為妥適，上訴人之上訴實無理由等語，資為抗
    辯。
    並於本院均聲明：如主文所示。
五、兩造不爭執之事實：
  (一)兩造所有系爭土地，原為分割前虎尾段205-2 、205-8 地號
    土地之一部分，其後於72年5 月24日，經台中高分院以70年
    度上字第1499 號共有物分割判決分割確定。
  (二)上訴人所有系爭土地，係位於該共有物分割判決所附分割圖
    編號甲之位置，被上訴人所有系爭土地，係於92年間向原共
    有人陳王寶玉買受取得，陳王寶玉所分得土地係位於該分割
    圖編號乙之位置。依該共有物分割判決主文所示，編號甲之
    面積為0.0028公頃（即28平方公尺），編號乙之面積為0.01
    63公頃（即163 平方公尺）。
  (三)系爭土地曾於85、86年間辦理地籍圖重測，重測後，上訴人
    所有系爭仁愛段522 地號土地之登記面積為26.87 平方公尺
    ，被上訴人所有系爭仁愛段519 地號土地之登記面積為163
    平方公尺。
六、本件爭點：
    兩造所有系爭土地之經界，應以上開分割判決分割圖之分割
    線為經界？或應以重測後之地籍線為經界？
七、得心證之理由：
  (一)按所謂定不動產界線之訴訟，係指不動產之經界不明，就經
    界有爭執，而求定其界線所在之訴訟而言。又按，依土地法
    第46條之1 至第46條之3 之規定所為之地籍圖重測，純為地
    政機關基於職權提供土地測量技術上之服務，將人民原有土
    地所有權範圍，利用地籍調查及測量等方法，將其完整正確
    反映於地籍圖，初無增減人民私權之效力。故縱令相鄰土地
    所有權人於重新實施地籍測量時，均於地政機關通知之期限
    內到場指界，毫無爭議，地政機關依照規定，已依其共同指
    定之界址重新實施地籍測量。則於測量結果公告期間內即令
    土地所有權人以指界錯誤為由，提出異議，測量結果於該公
    告期間屆滿後即行確定，地政機關應據以辦理土地標示變更
    登記。惟有爭執之土地所有權人尚得依法提起民事訴訟請求
    解決，法院應就兩造之爭執，依調查證據之結果予以認定，
    經司法院大法官會議釋字第374 號著有解釋。是縱令相鄰土
    地所有權人於重新實施地籍測量時，到場指界，並無爭議，
    地政機關依其共同指定之界址重新實施地籍測量，於測量結
    果公告期間內，始以指界錯誤為由，提出異議，亦得提起民
    事訴訟解決，並未限定於公告期間曾就測量結果提出異議，
    始得提起民事訴訟。最高法院有87年度台上字第186 號判決
    可資參照。查上訴人曾於系爭土地實施地籍圖重測時到場指
    界，有雲林縣虎尾地政事務所93年3 月11日93虎地二字第09
    86號函附地籍圖重測地籍調查表在卷可稽（見原審卷(一)第71
    頁），且於該重測結果公告期間，亦未提出異議，以及兩造
    所有土地重測後相鄰之地籍線，業經公告確定等節，固復為
    兩造所不爭執，惟本件上訴人主張兩造所有系爭土地之經界
    ，應以如附圖四所示之A-2-3-4 點之連接線為界，既為被上
    訴人抗辯應以如附圖三所示之A-B-C- D點之連接線為界（即
    如附圖四所示O-2-3-4 點之連接線），顯見兩造就系爭土地
    之經界為何，確有爭執，則揆諸上開說明，上訴人請求確定
    其界線何在，仍具有確認之利益，於法有據，先予敘明。
  (二)關於相鄰土地之經界不明時，應如何確定其界址，法無明文
    規定，然依學說之見解，則認在有圖、地相符之地籍圖可稽
    時，自應以地籍圖為準，惟於地籍圖不精確時，則應秉持公
    平之原則，依1.鄰接各土地之買賣契約或地圖（實測圖、分
    割圖、分筆圖）。2.經界標識之狀況（經界石、經界木、木
    樁、基石、埋炭等）。3.經界附近占有之沿革（房屋、廚房
    、自來水管、水溝之位置及系爭土地之利用狀況）。4.登記
    簿面積與各土地實測面積之差異等項，作為綜合判斷經界之
    資料，予以合理認定（參見民事訴訟法研究基金會發行，民
    事訴訟之研討(六)第195 頁）。本件上訴人固以上開理由，主
    張兩造各自所有之系爭土地，應以原分割圖之經界線為界，
    即如附圖四所示之A-2-3-4 點之連接線，惟為被上訴人所否
    認，並以上開情詞置辯，認應以重測後之地籍線為界，即如
    附圖四所示之O-2-3-4 點之連接線。是本件兩造之爭執所在
    ，即在於上訴人主張之該「A」點何在。經查：
  1.本件兩造所有之系爭土地，原本同為分割前虎尾段205-2 、
    205-8 地號土地之一部分，其後於72年5 月24日，經台中高
    分院以70年度上字第1499號共有物分割判決分割而出，且該
    判決係以利益均衡之方法為分割，各共有人均分足應有部分
    可分配之面積，而未有面積增減等情，有上訴人提出之上開
    民事判決在卷可按（見原審卷(一)第20至25頁）。準此，上訴
    人主張之該「A 」點，即非土地現況上之圍牆、經界樁或基
    石等實物，故本件即無明顯之地標、地界足為依循。
  2.本院為釐清上開共有物分割判決，所據以定分割位置之複丈
    原圖是否精確，曾囑託內政部土地測量局向雲林縣虎尾地政
    事務所調取該複丈原圖，依該原圖鑑測重測前虎尾段205-8
    （即如附圖一編號甲之位置）、205-17（即如附圖一編號乙
    之位置）及同段205-18（即如附圖一編號丙之位置）地號土
    地，面臨重測前205-11（即虎尾鎮○○路）地號土地之實地
    相鄰界址位置，並計算該「甲」（即重測前虎尾段205-8 、
    205-2 地號土地）、「乙」（即重測前虎尾段205-17、205-
    23地號土地）部分之面積，經計算結果，「甲」部分之面積
    為29平方公尺，「乙」部分之面積為162 平方公尺，有該局
    94年11月24日測籍字第0940600246號函檢送之鑑定書在卷可
    參（見本院卷第78、79頁）；且原審亦曾就該分割複丈原圖
    ，囑託台灣省建築師公會雲林辦事處核算其圖示面積，經鑑
    定結果，「甲」部分之面積為28.31 平方公尺，「乙」部分
    之面積為162.68平方公尺，有該會鑑定報告書附卷可佐（見
    該鑑定報告書附件八）。而該「甲」、「乙」部分之土地面
    積，依判決主文所示，則分別為28平方公尺及163 平方公尺
    ，亦有該判決書附卷足參（見原審卷(一)第20頁反面）。準此
    ，相互參核以觀，足認上開共有物分割判決分割圖所繪示之
    面積，與該判決主文所示之面積，已有不同，且經實地鑑測
    ，亦有圖、地不符之情形。則上訴人主張系爭土地之經界，
    應以該分割判決分割圖所定之經界線為界一節，要無可採。
  3.再按「土地重測，依土地法第46條之1 ，及同條之2 第1項
    ，暨第47條授權中央地政機關所訂之地籍測量實施規則第21
    2 條規定主旨，在以較科學方法，更新測量技術和儀器，普
    收測量整理實效，使地籍登記趨於正確，以杜糾紛。上訴人
    所有937 號土地重測時，既係根據上訴人之指界測量，重測
    所得土地面積數量自與上訴人實際擁有土地相符，其數量較
    重測前登記面積減少，自應以較新及精密測量所得之重測面
    積為準。殊難據此要求回復重測前登記之土地面積數量，並
    要求鄰地交付較重測前登記面積多出部分之土地，否則即與
    政府實施地籍重測，以糾正舊地籍不正確之立法意旨有違。
    」最高法院亦有69年度台上字第3426號判決足參，亦即土地
    重測之目的，係在以較精確之測量技術和儀器，重新實施地
    籍測量，俾使地籍登記趨於正確。本件分割前之虎尾段205-
    8 、205-2 地號土地，其登記之總面積為1409平方公尺，於
    共有物分割訴訟之際，經該案現場實地測量，亦無面積縮減
    情形，故上開共有物分割判決乃按該面積而為分割，有上開
    判決在卷可憑（見原審卷(一)第20至25頁），及原審向雲林縣
    虎尾地政事務所調取之舊土地登記簿謄本在卷足參（見原審
    卷(一)第104 至206 頁）；又該分割複丈原圖繪示之土地總面
    積，經原審囑託台灣省建築師公會雲林辦事處以AUTOCAN 繪
    圖軟體核算後，為1409.03 平方公尺，亦有該鑑定報告書附
    於原審卷可稽，顯見分割當時之圖、地面積大致相符。惟系
    爭土地地段，於85、86間經雲林縣虎尾地政事務所實施重測
    後，其總面積則縮減為1401.75 平方公尺，亦有原審向雲林
    縣虎尾地政事務所調取之「雲林縣虎尾鎮○○段土地地籍圖
    重測結果清冊」在卷可佐（見原審卷(一)第214 至216 頁）（
    面積增減情形對照表，見原判決附表）。按此，對於該重測
    前後面積之差異，自應以現今較新及精密測量儀器、技術，
    所測得之面積為準。則在該分割圖繪示之面積，與重測後面
    積不相一致，且係面積縮減之情形下，上訴人主張仍應以該
    分割圖標示近似直角之經界線為界一節，已失公允，自無足
    採。
  4.又上訴人所有系爭土地，於重測後之面積為26.87 平方公尺
    ，有上訴人所提重測後之土地登記謄本在卷可稽（見原審卷
    (一)第11頁），固減少1.13平方公尺（計算式：28㎡－26.87
    ㎡＝1.13㎡），減少比例約為百分之四（計算式：1.13÷28
    ＝0.04035 ，小數點第二位以下，四捨五入，以下同）；而
    被上訴人所有之系爭土地，於重測後之面積為158.21平方公
    尺，減少4.79平方公尺（計算式：163 ㎡－158.21㎡＝4.79
    ㎡），亦有內政部土地測量局95年9 月25日測籍字第095000
    8530號函檢送之補充鑑定圖(一)可據（見本院卷第139 、140
    頁），減少比例約為百分之三（計算式：4.79÷163 ＝0.02
    938） 。則本件衡酌上述各情，及兩造於重測後面積均各有
    減少，且減少之比例相差亦僅約百分之一，尚非過鉅，為免
    日後滋生拆屋還地糾紛，乃至於重測後地籍線之變動，致系
    爭土地坐落地段各筆土地衍生界址爭議，造成已安定之土地
    使用秩序翻動，產生社會經濟之不利益，故本件自應以如附
    圖三所示A-B-C-D 點之連接線為經界，較符合公平合理原則
    。是上訴人主張應以分割圖標示之經界線即如附圖四所示A-
    2-3-4 點之連接線為經界，自非妥適。
八、綜上所述，本件兩造相鄰土地，應以如附圖三所示A-B-C-D
    點之連接線為經界。原審斟酌以上各情，判決確定應以如附
    圖三內政部土地測量局93年5 月27日鑑定圖所示A-B-C-D 點
    之連接線為經界，於法並無違誤。上訴意旨猶執前詞指摘原
    判決不當，求予廢棄，為無理由，應予駁回。
九、本件事證已臻明確，兩造其餘攻擊防禦方法及舉證，核與判
    決結果無影響，爰不另予一一論列。
十、據上論結，本件上訴為無理由，依民事訴訟法第436 條之1
    第3項 、第449 條第1 項、第78條，判決如主文。
中    華    民    國    95    年    12    月    6     日
                  民事第二庭    審判長  林秋火
                                法  官  冷明珍
                                法  官  陳銘壎
以上正本係照原本作成。
不得上訴。
中    華    民    國    95    年    12    月    6     日
                                書記官  王秀如


司法院資訊處製作；財團法人民間司法改革基金會備份。
